【裁判字號】    97,重訴,255
【裁判日期】    981027
【裁判案由】    侵權行為損害賠償
【裁判全文】
臺灣高雄地方法院民事判決             97年度重訴字第255號
原      告  甲○○
法定代理人  丙○○
訴訟代理人  乙○○
被      告  丁○○（原名張崇嘉.
上列當事人間請求損害賠償事件，原告於刑事訴訟程序（97年度
交易字第6 號）提起刑事附帶民事訴訟（97年度交附字第58號）
，經本院刑事庭裁定移送前來，本院於民國98年10月6 日言詞辯
論終結，判決如下：
   主      文
原告之訴及假執行之聲請均駁回。
訴訟費用由原告負擔。
   事      實
壹、程序部分：
一、按訴狀送達後，原告不得將原訴變更或追加他訴。但有下列
    各款情形之一者，不在此限：三、擴張或減縮應受判決事項
    之聲明者。民事訴訟法第255 條第1 項第3 款定有明文。本
    件原告原係起訴求為判決：被告應給付原告新臺幣（下同）
    9,913,500 元，及自起訴狀繕本送達之翌日起至清償日止，
    按年息5 ％計算之利息。惟於起訴後，變更聲明為：被告應
    給付原告10,954,000元及自起訴狀繕本送達翌日起至清償日
    止，按年息5 ％計算之利息。經核前開規定，並無不合，應
    予准許，均合先敘明。
二、原告因精神狀態已達心神喪失之程度，無處理自己事務之能
    力，業經聲請本院以96年度禁字第75號裁定宣告禁治產，並
    由原告配偶丙○○為其法定代理人，合先敘明。
貳、實體部分：
一、原告主張：被告於民國95年10月23日下午5 時10分許，駕駛
    車牌號碼6039-FA 號自小客車，沿高雄市○○區○○路由南
    向北行駛，於行經高雄市○○區○○路與中安路交岔路口時
    ，過失撞及騎乘車牌號碼TA2-496 號輕型機車由西向東行駛
    ，欲於路口左轉桂園路南向北行駛之原告（下稱系爭事故）
    ，致原告受有頭部外傷合併顱骨骨折、左側硬腦膜下出血。
    經送醫急救後，因中樞神經極度障礙，導致意識不清、失語
    、肢體癱瘓之重傷害並經宣告禁治產。原告因系爭事故支出
    增加生活上費用共新台幣（下同）2,644,000 元（包含鼻管
    飲食費376,000 元、衛生用品費用188,000 元、看護費用1,
    880,000 元、醫藥費及病房費200,000 元；並受有喪失勞動
    能力損害6,810,000 元（包含工作損失940 天，1 天1,500
    元，共1,410,000 元；殘廢養老金15年，1 年360,000 元，
    共5,400,000 元）；又因精神折磨無法估計，被告應賠償精
    神慰撫金1,500,000 元。為此，爰依據侵權行為之法律關係
    ，提起本訴。並聲明：（一）被告應給付原告10,954,000元
    ，及自起訴狀繕本送達翌日起至清償日止，按週年利率5%計
    算之利息；（二）願供擔保，請准宣告假執行。
二、被告則以：伊就系爭事故之發生雖有過失，惟原告為一轉彎
    車未讓被告之直行車先行，即貿然左轉致發生系爭事故，是
    原告亦與有過失，且應負主要過失責任，不應由被告全數負
    賠償之責，且原告請求之金額過高等語，資為抗辯，並聲明
    ：（一）原告之訴駁回；（二）如受不利判決，願供擔保請
    求免為假執行。
三、兩造對於下列事項不爭執：
（一）被告因系爭交通事故經本院以97年度交易字第6 號判決認
      定犯過失傷害致人重傷罪，判處有期徒刑4 月，減為2 月
      ，經提起上訴後，經臺灣高等法院高雄分院以97年度交上
      易字第75號駁回上訴確定在案。
（二）原告業經本院以96年度禁字第75號裁定宣告為禁治產人。
（三）原告因系爭事故已領取強制汽車責任保險之保險金1,500,
      660 元。
四、本件之爭點：
（一）原告就系爭事故之發生，是否與有過失？如有，過失比例
      為何？
（二）如原告得請求賠償損害，其得請求之項目及金額應為若干
      ？
五、原告就系爭事故之發生，是否與有過失？如有，過失比例為
    何？
（一）原告主張被告於95年10月23日下午5 時10分許，駕駛車牌
      號碼6039-FA 號自小客車，高雄市○○區○○路由南向北
      行駛，於行經高雄市○○區○○路與中安路交岔路口時，
      因未注意車前狀況及兩車併行之間隔，而與欲左轉桂園路
      之原告駕駛車牌號碼TA2-496 號輕型機車相撞，致原告受
      有頭部外傷合併顱骨骨折、左側硬腦膜下出血等傷害之事
      實，業據其提出本院97年度交易字第6 號刑事簡易判決、
      高醫診斷證明書等件為證。並經本院依職權調閱本院97年
      度交易字第6 號刑事全卷內相關調查筆錄、道路交通事故
      談話紀錄表、道路交通事故現場圖、調查報告表、道路交
      通事故照片、訊問筆錄、審判筆錄及判決等核閱無誤；而
      被告就於上開時、地駕車因過失與原告發生碰撞致原告受
      傷之事實並不爭執，是經本院審酌一切證據資料後，原告
      主張之此部分事實自堪信為真實。
（二）另按汽車行駛至交岔路口，轉彎車應讓直行車先行，道路
      交通安全規則第102 條第1 項第7 款定有明文。經查，系
      爭事故位置係位於交叉路口處，原告駕駛車輛為轉彎車，
      被告駕駛車輛為直行車，已如上述；又本件事故發生當時
      天候晴、日間自然光線、路面無缺陷、無障礙物、視距良
      好，有道路交通事故調查報告表可稽，堪認原告客觀上應
      無不能注意之情事；是原告駕駛車輛行經交叉路口貿然左
      轉，未讓直行之被告先行，其對於系爭事故之發生，亦有
      過失甚明。足認原告就本件交通事故之發生應與有過失。
（三）兩造就本件車禍之發生，既分別存有過失，已如上述；本
      院審酌被告係直行車，相較於左轉行駛之原告，具有優先
      通行之權利，若原告遵守道路交通安全規則，禮讓直行之
      被告車輛優先通行，則有甚高機率避免系爭事故之發生，
      及被告於接近上開交岔路口時，如能注意車前狀況及兩車
      併行之間隔，仍有避免損害發生之機率或減少損害發生之
      嚴重性等情，本院經比較兩造違反道路交通安全規則程度
      與防免損害結果間之關係等一切情狀，認原告就本件事故
      之發生應負80%之過失責任，被告應負20%之過失責任。
六、如原告得請求賠償損害，其得請求之項目及金額應以若干為
    適當？
    按「不法侵害他人之身體或健康者，對於被害人因此喪失或
    減少勞動能力或增加生活上之需要時，應負損害賠償責任。
    」、「不法侵害他人之身體、健康、名譽、自由、信用、隱
    私、貞操，或不法侵害其他人格法益而情節重大者，被害人
    雖非財產上之損害，亦得請求賠償相當之金額」，民法第19
    3 條1 項及第195 條第1 項分別定有明文。本件被告既因上
    開行為致使原告受有前述損害，且就此應負侵權行為損害賠
    償責任，茲就原告所受之損害分述如下：
（一）醫療費用、病房費用、鼻管飲食費用及衛生用品費用部分
      ：
      原告主張因系爭事故共支出醫療費及病房費200,000 元、
      鼻管飲食費376,000 元及衛生用品費用188,000 元，且均
      屬必要費用乙節，業據其提出醫療、病房費用收據15紙、
      統一發票18紙為據，本院認上開費用，與被告之侵權行為
      間具相當因果關係，且核屬必要費用，故此部分之損害，
      堪予認定。原告此部分之請求應予准許。
（二）看護費用部分：
      原告因系爭事故受有頭部外傷合併顱骨骨折、左側硬腦膜
      下出血、因中樞神經極度障礙，導致意識不清、失語、肢
      體癱瘓之重大不治傷害，因而經裁定宣告為禁治產人已如
      上述，是原告於事發後迄今生活無法自理而終日需人照顧
      甚明，其就此請求自事發後需支出之看護費用，自屬合理
      ，且為生活上所必要，原告之上開請求自屬正當。從而，
      原告請求事故發生後940 日看護費用，每日以2,000 元計
      ，衡情自屬妥當，是以原告請求事故發生後自95年11月1
      日起至98年5 月30日共940 日共1,880,000 元之看護費用
      ，應予准許。
（三）喪失勞動能力之損害部分：
      本件原告因系爭事故而致受有前開傷害，迄今仍呈意識不
      清、失語、肢體癱瘓，因而經裁定宣告為禁治產人之狀態
      ，則其自因此難以治癒之重大傷害而已喪失其應有之勞動
      能力甚明；原告雖主張系爭事故前，其為造船廠清潔工，
      如有工作每日工資為1,500 元，請求喪失之勞動能力損害
      為6,810,000 元（包含工作損失940 天，1 天1,500元，
      共1,410,000 元；殘廢養老金15年，1 年360,000 元，共
      5,400,000 元）云云，惟為被告否認。經查，原告為27年
      1 月20日出生，於系爭事故發生日即95年10月23日時，其
      年齡已逾68歲，而依修正前勞動基準法（下簡稱勞基法）
      第54條第1 項第1 款規定，勞工之強制退休年齡為60歲，
      且勞基法第54條第1 項第1 款又於97年5 月14日修正公布
      勞工強制退休年齡為65歲，是原告已逾退休年齡甚多，是
      否仍有勞動能力，已非無疑。而依稅務電子閘門財產所得
      調件明細表所示，原告並無工作收入之所得，且其主張為
      造船廠清潔工，每日工資1,500 元，並未舉證以實其說，
      尚無從遽採之，是其主張被告應負賠償其勞動能力之損害
      6,810,000 元乙節，尚乏實據，難以憑採。
（四）精神慰撫金部分：
      查原告因系爭事故受有前開重傷害，經裁定宣告為禁治產
      人之事實已如上述，是原告於傷後既已呈無法自理狀態，
      終生需賴人照護，其精神上遭受重大痛苦乃屬必然，是其
      精神上自應受有莫大痛苦可堪認定。又原告於事故發生時
      為68歲，小學畢業、名下無財產；被告為國中畢業，前以
      打零工為業，月收入2-3 萬元，名下無財產乙節，業據兩
      造陳述屬實，並有本院函調之稅務電子閘門財產所得調件
      明細表2 份在卷可憑，是本院審酌兩造之身分、態度、地
      位、經濟能力，及被告侵害程度等一切狀況，認原告請求
      之非財產上損害1,500,000 元尚屬相當，應予准許。
（五）綜上，原告得請求被告賠償醫療費及病房費200,000 元、
      鼻管飲食費376,000 元、衛生用品費用188,000 元、看護
      費用1,880,000元及精神慰撫金1,500,000元，合計4,144,
      000元。
七、惟按「損害之發生或擴大，被害人與有過失者，法院得減輕
    賠償金額或免除之。」民法第217 條第1 項定有明文。系爭
    事故之發生，原告與有過失，應負80% 之過失責任，被告應
    負20% 之過失責任等情，均如上述，則原告之請求金額，應
    負前述之過失比例，即減輕被告之賠償責任至上開金額之20
    % ，故原告得請求賠償之金額為828,800 元（4,144,000 元
    ×20%= 828,800元，元以下四捨入）。
八、末按依強制汽車責任保險法第30條規定：「保險人依本法規
    定給付之保險金，視為加害人或被保險人損害賠償金額之一
    部份；加害人或被保險人受賠償請求時，得扣除之」。本件
    原告已領取汽車強制責任險理賠金1,500,660 元，為兩造所
    不爭執。上開原告得請求之金額自應扣除其已受領之理賠金
    額，而原告所領取之汽車強制責任險理賠金1,500,660 元，
    金額顯已大於原告得請求之金額總和828,800 元，是原告已
    無損害可言，其主張被告仍應給付，尚乏所據。
九、綜上所述，原告已自強制責任險獲取多於其所得請求被告給
    付總額之理賠，其本於侵權行為法則請求被告應給付原告10
    ,954,000元，及自起訴狀繕本送達翌日起至清償日止，按週
    年利率5%計算之利息，為無理由，應予駁回。又原告之訴既
    經駁回，其假執行之聲請即失所附麗，併予駁回。
十、本件事證已臻明確，兩造其餘之陳述及所提其他證據，經審
    酌與本院前揭判斷不生影響，毋庸再予審酌，併此敘明。
十一、據上論結，本件原告之訴為無理由，依民事訴訟法第78條
      ，判決如主文。
中    華    民    國    98    年    10    月    27    日
                  民事鳳山分庭    法  官  林意芳
上為正本係照原本作成。
如對本判決上訴，須於判決送達後20日內向本院提出上訴狀。
中    華    民    國    98    年    10    月    27    日
                                  書記官  陸艷娣


司法院資訊處製作；財團法人民間司法改革基金會備份。
